【裁判字號】    96,簡上,515
【裁判日期】    970623
【裁判案由】    詐欺
【裁判全文】
臺灣板橋地方法院刑事判決           96年度簡上字第515號
上  訴  人  臺灣板橋地方法院檢察署檢察官
被      告  丁○○
上列上訴人因被告涉犯詐欺案件，不服本院九十六年度簡字第一
七一四號中華民國九十六年四月十二日第一審判決（聲請案號：
九十五年度偵字第二六八三五號）提起上訴，本院管轄之第二審
合議庭判決如下：
    主  文
原判決撤銷。
丁○○連續幫助意圖為自己不法之所有，以詐術使人將本人之物
交付，處有期徒刑肆月，如易科罰金，以銀元參佰元折算壹日。
減為有期徒刑貳月，如易科罰金，以銀元參佰元折算壹日。
    事  實
一、丁○○能預見提供自己之金融機構帳戶存摺、金融卡及提款
    密碼予他人使用，可能幫助他人遂行詐欺取財犯行，仍不違
    背其本意，而基於幫助詐欺之不確定概括犯意，(一)先於民國
    九十二年四月間某日，將其申請之華南商業銀行（下稱華南
    銀行）之帳號000000000000號帳戶存摺、提款
    卡及提款密碼，在不詳地點提供予姓名年籍不詳之成年人，
    嗣由該人所屬之詐欺集團成員，於九十四年三月七日撥打電
    話予丙○○○，向其佯稱因遭人冒用資料申辦信用卡，須持
    提款卡至自動櫃員機更改資料，致丙○○○陷於錯誤，於同
    日下午二時四十二分許，將新臺幣（下同）九萬九千九百九
    十九元匯入丁○○之前揭華南銀行帳戶內；(二)丁○○復於九
    十四年三月間某日，將其申請之中國信託商業銀行（下稱中
    國信託銀行）帳號0000000000000號帳戶存摺
    、提款卡及提款密碼，臺北縣三重市中國信託銀行三重分行
    前，交付予某姓名年籍不詳綽號「阿勇」之成年男子，嗣於
    同年五月四日，由「阿勇」所屬詐欺集團成員，撥打電話予
    甲○○向其佯稱因遭人冒用資料申辦信用卡，須持提款卡至
    自動櫃員機更改資料，致甲○○陷於錯誤，於同日晚間九時
    三十分許，將七萬九千元匯入丁○○前開中國信託銀行帳戶
    內，嗣分經丙○○○、甲○○察覺受騙而報警處理，始為警
    循線查悉上情。
二、案經臺北縣政府警察局三重分局報告臺灣板橋地方法院檢察
    署檢察官偵查後聲請以簡易判決處刑。
    理  由
一、訊據被告丁○○坦承將上開中國信託銀行帳戶之存摺、提款
    卡及密碼等物交予姓名年籍不詳綽號「阿勇」之成年男子犯
    罪事實坦承不諱；而否認提供上開華南銀行之存摺、提款卡
    及密碼等物交付予詐欺集團成員，辯稱：伊是在九十三年十
    月補發身分證之前沒多久遺失機車，機車裡有皮包、證件、
    身分證、華南銀行存摺及提款卡，伊有至三重市臺北橋下派
    出所報案云云。經查(一)被害人丙○○○、甲○○因受詐欺集
    團之詐騙，因而陷於錯誤，遂依該詐欺集團匯款至被告所開
    立之華南銀行、中國信託銀行帳戶內之事實，業據被害人丙○○○、甲○○於警詢、審理中時指訴綦詳，並有華南銀行
    三重分行九十五年十二月十五日華北三存字第三四四號函暨
    所附之被告帳戶之開戶資料及存款往來明細表、中國信託客
    戶交易明細表影本、基隆市警察局受理刑事案件報案三聯單
    、中國信託民國九十五年十二月十一日函暨所附之被告帳戶
    之整合性通訊資料維護列印頁、印鑑卡及存款系統歷史交易
    查詢報表各一份在卷可稽。被告自白之部分，核與事實相符
    。(二)又臺灣板橋地方法院檢察署檢察官函查臺北縣政府警察
    局三重分局三重派出所，於九十三年八月至十月間並無被告
    之竊盜案報案或備案紀錄，有臺北縣政府警察局三重分局九
    十五年十二月十八日北縣警重偵字第九五００五八０五八號
    函乙紙在卷可參。被告所辯其機車連同銀行存摺失竊盜乙節
    ，顯係事後卸責之詞，不足採信。(三)另按在銀行等金融機構
    開設存款帳戶，原係針對個人社會信用而予以資金流通，具
    有強烈之屬人性，而金融帳戶為個人理財之工具，於銀行等
    金融機構申請開設存款帳戶並無任何特殊之資格限制，一般
    民眾皆可利用存入最低開戶金額之方式，任意在銀行等金融
    機構申請開設存款帳戶，且一人並可於不同之金融機構申請
    多數之存款帳戶使用，尚無任何困難，此乃眾所周知之事實
    ，被告於為本案行為時為已年滿二十歲之成年人，顯屬有一
    般社會經驗之人，對此應有所認知。依一般人之社會生活經
    驗，若見他人不以自己名義申請帳戶，反而向人收集存款帳
    戶為不明用途使用或流通，衡情對於該等帳戶可能供詐欺集
    團行使詐欺使用，早為傳播媒體廣為報導，被告為有社會經
    驗之成年人，其應可預見交付其名義之帳戶存摺及金融卡等
    物件予不相識之人流通，有幫助從事詐欺之人利用該等帳戶
    掩飾、隱匿該詐欺集團成員因自己犯罪所得財物或財產上利
    益之可能，但其仍將自己名義之帳戶物件交付己所不相識且
    不知真實身分之人，以致自己完全無法了解、控制其帳戶物
    件之使用方法及流向，則被告應本具有縱有人利用該等金融
    帳戶供掩飾、隱匿實施詐欺等犯罪所得財物或財產上利益之
    用，亦不違背其本意之幫助意思甚明。是被告所為係參與詐
    欺罪構成要件以外之行為，且在無證據證明被告係以正犯而
    非以幫助犯之犯意參與犯罪之情形下，應認其所為係幫助犯
    而非正犯行為，堪以認定。
二、按被告行為後，刑法於九十四年二月二日修正公布，並自九
    十五年七月一日起施行。按行為後法律有變更者，適用行為
    時之法律，但行為後之法律有利於行為人者，適用最有利於
    行為人之法律，現行刑法第二條第一項訂有明文。此條規定
    乃為與刑法第一條罪行法定主義契合，以貫徹法律禁止溯及
    既往之原則，係規範行為後法律變更所生新舊法律比較適用
    之準據法，是刑法第二條雖經修正，但既屬適用法律之準據
    法，則本身尚無比較新舊法之問題，應一律適用裁判時之現
    行刑法第二條規定以決定適用之刑罰法律，合先敘明。又刑
    法修正之比較新舊法，應就罪刑有關之共犯、未遂犯、想像
    競合犯、牽連犯、連續犯、結合犯，以及累犯加重、自首減
    輕暨其他法定加減原因（如身分加減）與加減例等一切情形
    ，綜其全部罪刑之結果而為比較，且就比較之結果，須為整
    體之適用，不能割裂分別適用各該有利於行為人之法律，最
    高法院九十五年五月二十三日九十五年度第八次刑事庭會議
    決議、最高法院二十四年上字第四六三四號判例、二十七年
    上字第二六一號判例可資參照。而此次修法與本案罪刑相關
    者，有刑法第三十一條第五款、第五十六條、第四十一條等
    規定，茲分述如次：(一)就刑法第三十三條第五款罰金刑部分
    ：本案被告所犯刑法第三百三十九條第一項本身雖未修正，
    惟刑法分則編各罪所定罰金之貨幣單位原為銀元，且依修正
    前刑法第三十三條第五款規定罰金刑為一銀元以上，而依罰
    金罰鍰提高標準條例第一條規定，就七十二年六月二十六日
    前修正之刑法部分條文罰金數額提高二至十倍，其後修正者
    則不提高倍數，並依現行法規所定貨幣單位折算新臺幣條例
    規定，以銀元一元折算新臺幣三元。而修正後刑法第三十三
    條第五款將罰金刑提高為新臺幣一千元以上，並以百元計算
    之，且因刑法第三十三條第五款所定罰金貨幣單位既已改為
    新臺幣，刑法分則編各罪所定罰金之貨幣單位亦應配合修正
    為新臺幣，考量刑法修正施行後，不再施用「現行法規所定
    貨幣單位折算新臺幣條例」，為使刑法分則編各罪所定罰金
    之最高數額與刑法修正前趨於一致，爰增訂刑法施行法第1
    條之1 規定，將刑法分則編各罪所定罰金之貨幣單位均改為
    新臺幣，並將七十二年六月二十六日以前修正之刑法部分條
    文罰金數額提高為三十倍，其後修正者則提高為三倍。是以
    刑法分則編各罪所定罰金刑之最高數額，於上開規定修正後
    並無不同，惟罰金刑之最低數額，則比修正前提高，從而自
    以修正前之規定較為有利。(二)修正後刑法第五十六條規定，
    業已刪除連續犯之規定。故連續數行為而犯同一罪名，依修
    正前刑法第五十六條規定，為連續犯，應以一罪論，僅得加
    重其刑；但依修正後規定，則已無連續犯可資適用，即應將
    各次犯行以數罪併合處罰。是以適用修正前關於連續犯之規
    定，自係較為有利。(三)就刑法第四十一條第一項易科罰金之
    折算標準部分：被告行為後，刑法第四十一條第一項前段之
    規定，於九十四年二月二日修正公布，並自九十五年七月一
    日起施行，修正後條文為：「犯最重本刑為五年以下有期徒
    刑以下之刑之罪，而受六個月以下有期徒刑或拘役之宣告者
    ，得以新臺幣一千元、二千元或三千元折算一日，易科罰金
    。」，而依修正前同條項規定：「得以一元以上三元以下折
    算一日，易科罰金」，及修正前罰金罰鍰提高標準條例第二
    條（現已刪除）規定，就其原定數額提高為一百倍折算一日
    ，則係以銀元一百元、二百元、三百元折算一日，經折算為
    新臺幣幣值後，以新臺幣三百元、六百元、九百元折算一日
    。是比較修正前後之易科罰金折算標準，自以行為時即修正
    前之規定，較有利於被告。(四)經綜合比較前述各項法律變更
    之結果後，本案因修正後之規定並未對被告更為有利，依據
    刑法第二條第一項前段，應一體適用修正前刑法及修正前罰
    金罰鍰提高標準條例之規定，合先敘明。(五)至刑法第三十條
    雖經修正，然修正前刑法第三十條係規定：「幫助他人實行
    犯罪行為者，為幫助犯。雖他人不知幫助之情者，亦同。幫
    助犯之處罰，得按正犯之刑減輕之。」而修正後之刑法第三
    十條則規定：「幫助他人犯罪者，為從犯。雖他人不知幫助
    之情者，亦同。從犯之處罰，得按正犯之刑減輕之。」，僅
    係將幫助犯之規定為法理之明文化，不涉及罪刑實質內容之
    變更，非屬法律之變更，自不生新舊法比較之問題，應逕適
    用裁判時有效之規範，即修正後刑法第三十條之規定。
三、原審認被告犯行明確，以被告所為係犯刑法第三十條第一項
    前段、第三百三十九條第一項之幫助詐欺取財罪。並審酌被
    告之連續之犯行、手段、所生危害及犯罪後態度等一切情狀
    ，量處有期徒刑四月，並諭知易科罰金之折算標準，認事用
    法，核無不合，量刑亦屬妥適。檢察官依告訴人甲○○之聲
    請提起上訴，上訴意旨略以其尚有一筆詐欺金額未予審酌，
    被告應予嚴懲，原審量刑過輕云云固非有理由。惟查被告犯
    罪後，中華民國九十六年罪犯減刑條例業已制定，經總統於
    九十六年七月四日公布，同月十六日生效施行，被告犯罪時
    間，係在九十六年四月二十四日以前，所犯之罪核諸中華民
    國九十六年罪犯減刑條例第二條第一項、第三條等規定，合
    於減刑條件，依該條例第七條規定，應於裁判時減其宣告刑
    。原審於上開減刑條例制定後，因未及審酌適用該條例規定
    併予以減刑等部分，尚有未洽，然原審判決既有上開可議之
    處，故應由本院將原審判決撤銷，另為適當之判決。爰審酌
    被告二次幫助詐欺之犯行、所生危害及犯罪後僅坦承部分犯
    行，量處如主文所示之刑及諭知如易科罰金之折算標準，復
    就其上開犯罪之宣告刑，依前述減刑條例第二條第一項第三
    款規定減其宣告刑二分之一，並諭知易科罰金之折算標準。
四、末查，告訴人甲○○被詐騙後，將另一筆款項七萬八千一百
    三十六元，匯入上海商業儲蓄銀行仁愛分行0000000
    0000帳戶，帳戶申請人姓名為乙○，開戶時間為九十二
    年一月二十日，（開戶申請人由乙○及其母廖麗貞共同簽名
    ），有臺北縣瑞芳地區農會九十七年五月八日北縣瑞農信字
    第九七００一０三六八函、上海商業儲蓄銀行仁愛分行九十
    七年五月八日上仁字九七０八九函在卷可參，乙○是否涉有
    詐欺等犯行，宜由檢察官另行偵查處理，本院無從審究。
五、被告經本院合法傳喚，無正當理由而不到庭，不待其陳述逕
    行判決，附此敘明。
據上論斷，應依刑事訴訟法第四百五十五條之一第一項、第三項
、第三百六十九條第一項前段、第三百六十四條、第三百七十一
條、第二百九十九條第一項前段，刑法第二條第一項前段、第三
十條第一項前段、第二項、第三百三十九條第一項、修正前刑法
第四十一條第一項前段、修正前刑法第五十六條，罰金罰鍰提高
標準條例第一條前段、修正前罰金罰鍰提高標準條例第二條，中
華民國九十六年罪犯減刑條例第二條第一項第三款、第七條、第
九條，判決如主文。
本案經檢察官林俊峰到庭執行職務。
中    華    民    國    97    年    6     月    23    日
                  刑事第八庭審判長法  官  潘  翠  雪
                                  法  官  王  士  珮
                                  法  官  絲  鈺  雲
上列正本證明與原本無異。
不得上訴。
                                  書記官  江  文  彬
中    華    民    國    97    年    6     月    23    日
附錄本案論罪科刑法條全文：
中華民國刑法第339條
（普通詐欺罪）
意圖為自己或第三人不法之所有，以詐術使人將本人或第三人之
物交付者，處5年以下有期徒刑、拘役或科或併科1千元以下罰金
。
以前項方法得財產上不法之利益或使第三人得之者，亦同。
前二項之未遂犯罰之。


司法院資訊處製作；財團法人民間司法改革基金會備份。
